臺灣高等法院高雄分院民事判決　　　　　99年度家上字第38號
上　訴　人　林嘉聖
訴訟代理人　蔡鴻杰律師
　　　　　　李亭萱律師
　　　　　　林君律師
被上訴人　　許力禾
上列當事人間請求離婚事件，上訴人對於民國99年4 月30日臺灣
高雄地方法院98年度婚字第659 號第一審判決提起上訴，本院於
100年5月18日言詞辯論終結，判決如下：
    主  文
原判決廢棄。
准上訴人與被上訴人離婚。
第一、二審訴訟費用由被上訴人負擔。
    事實及理由
一、按離婚之訴，得於第二審言詞辯論終結前，為訴之追加，民
    事訴訟法第572 條第1 項定有明文。本件上訴人在原審依民
    法第1052條第2 項之事由請求離婚，經原審為其敗訴判決後
    ，上訴人不服提起上訴，除依民法第1052條第2 項之事由請
    求離婚外，並追加依民法第1052條第1 項第3 款之事由請求
    離婚，依上說明，應予准許。次查，被上訴人經合法通知，
    未於言詞辯論期日到場，核無民事訴訟法第386 條所列各款
    情形，爰依上訴人之聲請，由其一造辯論而為判決，合先敘
    明。
二、上訴人主張：兩造於民國96年6 月2 日結婚，上訴人婚後居
    住桃園並在桃園科技公司工作，被上訴人在高雄工作，婚後
    並無共同住所。上訴人之母親住於高雄，被上訴人卻要求上
    訴人每月只能返回高雄1 次，且1 個月僅能與母親見1 次面
    。平時上訴人又遭被上訴人設為拒接來電之對象，只能以簡
    訊方式聯絡被上訴人，只有被上訴人能主動找上訴人，上訴
    人不能找被上訴人。97年9 月開始每隔二週被上訴人北上桃
    園一次與上訴人共同生活，兩造相聚時間不多，本應珍惜，
    然而被上訴人竟對上訴人持續施以精神虐待，持刀揮砍作勢
    自殺、指責上訴人沒有守承諾買房子、責罵上訴人家人、心
    情不好要上訴人放下桃園工作回高雄陪伴如未配合就不惜喝
    漂白水，動輒以尋死、傷害自己之方式控制上訴人的意志及
    行為，上訴人受被上訴人不堪同居之虐待，終日生活在恐懼
    中，精神幾達於崩潰邊緣而患有精神疾病。又兩造分居迄今
    2 年多期間，被上訴人更傳簡訊告知上訴人「只能離了，我
    們都盡力了」「你要離婚，我請律師跟你聯絡。不然，大家
    就各過各的」、「我對你不想說什麼，我不想與你有其他對
    話或簡訊」、「如果我出國了，就不會再回來了」、「你想
    結束我們的關係，請事先告訴我，我不希望拖太久」、「我
    不會麻煩你了，也不會傷害你了。我們沒有關係了」等充滿
    不欲維持婚姻意思之文句。綜上，被上訴人上開行為，對上
    訴人為不堪同居之虐待，且兩造婚姻在客觀上已達於動搖夫
    妻之共同生活，任何人處於此境況，均將喪失維持婚姻希望
    之程度等情，爰依民法第1052條第1 項第3 款、第1052條第
    2 項之規定，擇一請求准上訴人與被上訴人離婚之判決。
三、原審駁回上訴人離婚之請求，為上訴人敗訴之判決。上訴人
    不服提起上訴，上訴聲明：(一)原判決廢棄。(二)准上訴人與被
    上訴人離婚。(三)第一、二審訴訟費用由被上訴人負擔。被上
    訴人未於言詞辯論期日到場，亦未曾以書狀作何聲明或陳述
    。
四、上訴人主張兩造於96年6 月2 日結婚，未生育小孩，上訴人
    目前居住桃園，在桃園工作，被上訴人居住高雄市○○區○
    ○路101 號8 樓等情，業據提出戶籍謄本為證，堪信為真實
    。
五、本件應審酌者為：上訴人依民法第1052條第1 項第3 款不堪
    同居之虐待，及同條第2 項難以維持婚姻之重大事由之規定
    ，請求擇一判決准兩造離婚，是否有理由？
  (一)按有民法第1052條第1 項以外之重大事由，難以維持婚姻者
    ，夫妻之一方得請求離婚，此觀民法第1052條第2 項前段之
    規定自明。又民法親屬編修正前，第1052條就裁判離婚原因
    ，原採列舉主義，於74年6 月3 日修正公布時，乃參酌外國
    破綻主義離婚法之精神，在同條增列第2 項「有前項以外之
    重大事由，難以維持婚姻者，夫妻之一方，得請求離婚」之
    規定，其立法本旨，乃以同條第1 項各款列舉之離婚原因，
    過於嚴格，故增列第2 項，即夫妻一方之事由，雖不備同條
    第1項 所列各款之要件，祇須按其事由之情節，在客觀上，
    確屬難以維持婚姻生活者，亦在得請求裁判離婚之列。而婚
    姻以雙方共同生活、相互扶持為目的，並以深摯情感為基礎
    ，如夫妻雙方婚姻生活之感情基礎業已破裂，且客觀上亦難
    以期待其回復者，即可認有難以維持婚姻之重大事由，而無
    強求其繼續維持婚姻關係之必要。
  1.上訴人主張：婚後被上訴人對上訴人持續施以精神虐待，限
    制上訴人一個月只能返母親家一次、持刀揮砍作勢自殺、指
    責上訴人沒有守承諾買房子、責罵上訴人家人、心情不好要
    上訴人放下桃園工作回高雄陪伴如未配合就不惜喝漂白水，
    動輒以尋死、傷害自己之方式控制上訴人的意志及行為等情
    ，業據提出錄音譯文、簡訊、高雄醫學大學附設中和紀念醫
    院（下稱高醫中和紀念醫院）病歷為證（本院卷第30至47頁
    ），經觀諸該錄音譯文、簡訊、病歷內容：2008年7 月14
    日凌晨持刀揮砍作勢自殺，指責上訴人沒有守承諾買房子、
    責罵上訴人家人。2008年7 月14日簡訊：「如果人生不過
    呼吸耳，我成就不了我的家庭，那我寧可我的生命就像流星
    ，短暫卻炫目。」2008年8 月27日被上訴人心情不好要上
    訴人放下桃園工作回到高雄陪伴，上訴人未能配合，被上訴
    人不惜喝漂白水自殺，經由救護車送往高醫中和紀念醫院急
    救後脫險。2008年9 月25日簡訊：「我就徹底消失好了，
    反正你又不在乎我的感受。」2008年11月3 日簡訊：「我
    回天家自然就離了，不是嗎？」2009年3 月8 日9 ：10簡
    訊：「遺囑裏不會提到你，謝謝你愛過我。」2009年3 月
    8 日12:24 簡訊：「不用你拋棄我，我自己拋棄我自己。我
    因為你一無所有，現在連命都給你」2009年3 月8 日下午
    1 :24 簡訊：「只有你是家人心中的寶，我消失了，你們家
    就和樂融融了。等天黑了，我會完成你的心願的。」2009
    年3 月8 日簡訊：「我在這裡只是成天想死。」2009年3
    月8 日簡訊: 「或者我死了，就好了。我去小港找沙石車撞
    ，死徹底一點。我要海葬。」2009年3 月12日簡訊：「我
    不會再麻煩你了，也不會傷害你了。我們沒有關係了。我的
    生死都與你無關，是我笨，永別了。」2009年3 月13日簡
    訊：「對不起，你去上日文課。我不會再反覆無常了」、「
    車禍後遺症，內出血，治療中。」98年5 月7 日於高醫中
    和紀念醫院就診時稱：「和先生未聯絡，我對他死心了」等
    語，並觀之證人即上訴人之姊林素蕙到庭證稱：「（問：兩
    造婚姻狀況為何？）本來兩人相處不錯，我本身是護士，上
    訴人打電話給我說被上訴人半夜醒來，口中念念有詞，手裡
    還拿一把水果刀，上訴人問我這是什麼情形，我說這還沒有
    辦法判斷，我請上訴人先錄音，後來97年的7 月份又發生這
    樣的事情，第三次就來不及錄音了，後來上訴人固定會回家
    一次，後來回家的時間愈來愈少，後來電話中上訴人在哭，
    我問上訴人，上訴人說被上訴人在住院，無法上班，工作不
    保，被上訴人常常住院，上訴人壓力很大，已經無法承受了
    ，我還帶上訴人去看精神科，被上訴人時常在住院時對外宣
    稱是遭家暴，但是都是被上訴人自己要自殘或自殺，每次上
    訴人打電話給我都是被上訴人在住院中」、「（你是否知道
    許力禾在97年8 月有喝漂白水自殺情形？）我知道，因為林
    嘉聖打電話跟我講，他說許力禾在家喝漂白水，我問他說怎
    麼知道，因為他開會的時候許力禾打電話給他說她現在喝漂
    白水，現在要不要回來，林嘉聖說我現在走不掉，等我忙完
    再跟你談好嗎，因為電話仍通話中，許力禾就拿起漂白水喝
    然後她就尖叫，林嘉聖就很緊急打電話到119 報案，由桃園
    警察聯絡高雄的去救助，林嘉聖還撥了電話給他岳母，他隨
    即趕下南部」、「（97年11月3 日為何你送林嘉聖到高雄長
    庚就診？）當天中午林嘉聖打電話告訴我許力禾在醫院急診
    ，問我是否可以過去看她，我就跟我媽媽坐車過去，到急診
    室時他們已經要辦離院，許力禾當時看到我們很生氣轉過去
    跟林嘉聖說，他們為什麼會來，你告訴她們的嗎？林嘉聖就
    安撫她，說妳不舒服她們來看妳，許力禾轉身背對我們，我
    們就先送許力禾回她娘家，我在地下室沒有上去等他們下來
    ，離開地下室的時候，許力禾打電話，林嘉聖因為沒有帶耳
    機所以按下擴音，我們聽到許力禾說我現在站在陽台，我限
    你五分鐘馬上回來，不然你就準備收屍，林嘉聖說你等我回
    來我們再談好嗎，她就突然說立約人林嘉聖約定一個月只可
    返家一次，你現在已經第二次違反約定，現在馬上給我回來
    ，……我們就回去了，一直到家裡，因為電話一直響，林嘉
    聖接了電話，我只有聽到他對著電話說妳不要這樣好嗎，然
    後就掛掉電話，這時候他走到陽台電話又響，可是他手上握
    著電話，嘴角一直發抖，手也一直抖，我說快接，他接了電
    話說妳不要這樣好嗎，我不要過這樣的日子了，妳放過我，
    妳放過我，然後他就跪在地上大哭，我接過電話，聽到她在
    電話裡說你想要我死嗎，我說妳到底跟他說了什麼，我跟她
    說林嘉聖已經昏倒了」等語（原審卷第53頁、本院卷第93
    、94頁），足見被上訴人確有限制上訴人一個月只能返母親
    家一次、持刀揮砍作勢自殺、指責上訴人沒有守承諾買房子
    、責罵上訴人家人、心情不好要上訴人放下桃園工作回高雄
    陪伴如未配合就不惜喝漂白水等行為。再參以上訴人婚後經
    診斷「環境適應障礙併混合性情緒特徵，焦慮狀態，婚姻及
    伴侶問題諮詢」，有診斷證明書可稽（本院卷第28頁），而
    本院調閱上訴人之病歷，婚前並沒有如婚後發生的精神疾病
    ，有高雄長庚醫院、林口長庚醫院、桃園長庚醫院、華揚醫
    院、新長偕婦幼醫院病歷可稽（本院卷第184 至223 頁），
    可證上訴人之精神疾病是受被上訴人壓迫之後才產生。是以
    ，上訴人主張被上訴人對其動輒以尋死、傷害自己之方式控
    制上訴人的意志及行為，上訴人終日生活在恐懼中，精神幾
    達於崩潰邊緣而患有精神疾病等情，堪信為真實。
  2.次查，兩造分居迄今2 年多期間，被上訴人更傳簡訊告知上
    訴人「只能離了，我們都盡力了」「你要離婚，我請律師跟
    你聯絡。不然，大家就各過各的」、「我對你不想說什麼，
    我不想與你有其他對話或簡訊」、「如果我出國了，就不會
    再回再回來了」、「你想結束我們的關係，請事先告訴我，
    我不希望拖太久」、「我不會再麻煩你了，也不會傷害你了
    。我們沒有關係了」等充滿不欲維持婚姻之文句等情，亦據
    上訴人提出錄音譯文、簡訊為證（本院卷第48至51頁），足
    見被上訴人有表示不願維持婚姻。
  (二)本院審酌被上訴人限制上訴人一個月只能返母親家一次、持
    刀揮砍作勢自殺、指責上訴人沒有守承諾買房子、責罵上訴
    人家人、心情不好要上訴人放下桃園工作回高雄陪伴如未配
    合就不惜喝漂白水等行為，對上訴人動輒以尋死、傷害自己
    之方式控制上訴人的意志及行為，導致上訴人生活在恐懼中
    ，精神幾達於崩潰邊緣而患有精神疾病，及被上訴人簡訊亦
    有表示不願維持婚姻、兩造分居未一起生活2 年多並無良性
    互動等情，顯見兩造夫妻間恩愛、互信的情誼顯已蕩然無存
    ，兩造間婚姻僅存形式而無實質，相互間亦無誠摯相愛之基
    礎，應已足使任何人同處此一情況，均將喪失維持婚姻之意
    願，兩造婚姻已有難以維持之重大事由。又上述重大事由之
    發生，被上訴人對上訴人持續施以精神虐待，動輒以尋死、
    傷害自己之方式控制上訴人的意志及行為，上訴人於該婚姻
    時時處於恐懼當中，上訴人更因該婚姻罹患精神疾病肇致兩
    造婚姻破裂，被上訴人自應負責，雖上訴人於兩造分居期間
    並未以更積極之行為化解兩造之僵局，以求解決婚姻困境之
    誠意，亦有可歸責之事由。惟本院衡酌上情，認兩造婚姻之
    破綻，上訴人就該重大事由有責程度較被上訴人為輕，揆諸
    前揭說明，上訴人依民法第1052條第2 項規定請求判決離婚
    ，自屬有據。
六、綜上所述，上訴人主張兩造有難以維持婚姻之重大事由，依
    民法第1052條第2 項之規定，訴請判決兩造離婚，為有理由
    ，應予准許。上訴人另以選擇合併方式主張依民法第1052條
    第1 項第3 款請求判決離婚，即無審酌必要。原審駁回上訴
    人離婚之請求，尚有未合。上訴意旨，指摘原判決不當，求
    予廢棄改判，為有理由，爰由本院予以廢棄，並改判如主文
    第2 項所示。
七、據上論結，本件上訴為有理由，依民事訴訟法第450 條、第
    78條、第463 條、第385 條第1 項前段，判決如主文。
中    華    民    國  100     年    6     月    1     日
                              家事法庭
                                  審判長法官  蔡明宛
                                  法      官  魏式璧
                                  法      官  曾錦昌
以上正本證明與原本無異。
如對本判決上訴，須於判決送達後20日內向本院提出上訴狀，其
未表明上訴理由者，應於上訴後20日內向本院提出上訴理由書（
均須按他造當事人之人數附繕本）。上訴時應提出委任律師或具
有律師資格之人之委任狀，並依附註條文規定辦理。如委任律師
提起上訴者，應一併繳納上訴審裁判費。
中    華    民    國  100     年    6     月    1     日
                                  書  記  官  黎  珍
附註：
民事訴訟法第466 條之1
對於第二審判決上訴，上訴人應委任律師為訴訟代理人，但上訴
人或其法定代理人具有律師資格者，不在此限。
上訴人之配偶、三親等內之血親、二親等內之姻親，或上訴人為
法人、中央或地方機關時，其所屬專任人員具有律師資格並經法
院認適當者，亦得為第三審訴訟代理人。
第1 項但書及第2 項情形，應於提起上訴或委任時釋明之。